臺灣高雄地方法院民事判決　九十年訴字第二二六六號
　　原　　　告　乙○○
　　　　　　　　甲○○○
　　被　　　告　丁○○
　　法定代理人　丙○○
右當事人間請求損害賠償事件，本院判決如左：
    主      文
被告應連帶給付原告乙○○六十萬六千三百四十三元及被告丁○○應給付自民國九十
年四月四日起至同年月十一日止，按年利率百分之五計算之利息，被告丁○○或被告
富山公司則應給付自民國九十年四月十二日起至清償日止，按年利率百分之五計算之
利息。
被告應連帶給付原告甲○○○一百九十三萬六千七百二十八元及被告丁○○應給付自
民國九十年四月四日起至同年月十一日止，按年利率百分之五計算之利息，被告丁○○或被告富山公司則應給付自民國九十年四月十二日起至清償日止，按年利率百分之
五計算之利息。
原告其餘之訴駁回。
訴訟費用由被告連帶負擔十分之九，餘由原告甲○○○負擔。
本判決原告勝訴部分於原告乙○○、甲○○○各以新台幣貳拾萬元、陸拾肆萬元供擔
保後，得分別假執行；但被告於假執行程序實施前，各以新台幣六十萬六千三百四十
三元、一百九十三萬六千七百二十八元分別為原告乙○○、甲○○○預供擔保，得免
為假執行。
原告其餘假執行之聲請駁回。
    事實及理由
一、原告起訴主張：被告丁○○受僱於被告富山鋁業有限公司（下稱富山公司），平
    日以駕駛貨車送貨為業，其於民國八十九年六月十日十五時四十分許，駕駛被告
    富山公司所有之自小客車載運貨物，在高雄縣仁武鄉○○路雙向二線道由鳳山往
    仁武方向行駛時，本應注意汽車應在遵行車道內行駛，且在劃有分向限制線之路
    段不得駛入來車之車道內，而依當時之天候、路況，又無不能注意之情形，被告
    丁○○竟疏於注意，超速駕駛並逾越分向安全島，撞及原告乙○○所駕駛而內載
    有原告甲○○○之自小客車之左前車頭及車身，致原告乙○○受有兩膝挫傷、左
    側脊椎第四節骨折併滑脫等傷害；原告甲○○○受有左側膝關節撞擊挫傷併退化
    及左膝、左手腕瘀傷等傷害。被告丁○○之上述傷害行為，業經本院以九十年度
    交易字第一○○號判決有期徒刑五月確定在案。查原告乙○○因丁○○之侵權行
    為，自八十九年六月十日起至九十年二月二十三日止共支出醫藥費新台幣（下同
    ）三萬二千四百四十五元，並須以背架固定傷處而支出背架費用六千元；又依醫
    囑須在家修養，乃遭扣薪及工作獎金合計共六萬七千八百九十八元；再因本次事
    故而傷及脊椎，導致無法屈前以提重物，恐有遭台電以無法勝任現職而提早資遣
    之不利益，且常有頭痛、失眠等情狀，應可請求賠償慰撫金五十萬元。復查原告
    甲○○○因丁○○之侵權行為，自八十九年六月十日至九十年九月七日共支出醫
    藥費五萬四千九百三十元；同時於休養期間需人看護，故僱用印尼籍看護負責照
    顧，每月薪資二萬元，自八十九年十二月起至九十一年三月止，合計已支出看護
    費用三十二萬元；又因此事故造成勞動能力減少，依霍夫曼算法扣除中間利息後
    ，共計勞動能力之損害金額為一百五十萬零九百六十四元；此外原告甲○○○因
    此傷害影響外觀甚鉅，並造成膝關節劇烈疼痛行動不便等痛楚，應可請求慰撫金
    三十萬元。是以，依民法第一百八十四條第一項前段、第一百八十八條第一項、
    第一百九十三條第一項、第一百九十五條第一項規定，被告應連帶賠償原告上開
    損害，爰聲明：(一)被告應連帶賠償原告乙○○六十萬六千三百四十三元，並應連
    帶賠償原告甲○○○二百十七萬五千八百九十四元，及各自起訴狀繕本送達翌日
    起至清償之日止，按年利率百分之五計算之利息；(二)原告願供擔保，請准宣告假
    執行等語。
二、被告則以：原告甲○○○僅是家庭主婦，並未有工作收入，且未僱請他人來管理
    家務，故其請求勞動能力減少之賠償似嫌無據；再其看護之外勞係訴外人王昭婷
    所僱用，且於本件車禍前二個半月即來台，該外勞顯非原告甲○○○所僱用，又
    其看護費用亦非原告甲○○○所支付。此外，原告二人所請求之慰撫金均嫌過高
    ，應予酌減。爰聲明：(一)原告之訴駁回；(二)如受不利之判決，願供擔保請准免為
    假執行等語，資為抗辯。
三、按「行車速度，依標誌之規定，無標誌者，在市區道路，時速不得超過四○公里
    ，在郊外道路時速不得超過六○公里」，九十年五月三十日修正前之道路交通安
    全規則第九十三條第一項第一款定有明文；又「汽車在雙向二車道行駛時，均應
    在遵行車道內行駛，在劃有分向限制線之路段，不得駛入來車之車道內」、「汽
    車行駛時，駕駛人應注意車前狀況及兩車併行之間隔，並隨時採取必要之安全措
    施」，同規則第九十七條第一項第一款、第二款及第九十四條第三項則分別定有
    明文。本件原告主張：被告丁○○受僱於被告富山公司，平日以駕駛貨車送貨為
    業，其於八十九年六月十日十五時四十分許，駕駛被告富山公司所有之自小客車
    載運貨物，在高雄縣仁武鄉○○路雙向二線道由鳳山往仁武方向行駛時，本應注
    意汽車應在遵行車道內行駛，且在劃有分向限制線之路段不得駛入來車之車道內
    ，而依當時之天候、路況，又無不能注意之情形，被告丁○○竟疏於注意，超速
    駕駛並逾越分向安全島，撞及原告乙○○所駕駛而內載有原告甲○○○之自小客
    車左前車頭及車身，致原告乙○○受有兩膝挫傷、左側脊椎第四節骨折併滑脫等
    傷害；原告甲○○○受有左側膝關節撞擊挫傷併退化及左膝、左手腕瘀傷等傷害
    之事實，業據原告提出診斷證明書四份為證，核屬相符，並為被告所不爭執，應
    堪信為真實。是以，被告駕駛自用小客車行駛於市區道路，竟超速行駛，且未於
    遵行車道內行駛，竟駛入來車車道內，顯疏未注意車前狀況，業已違反上開道路
    交通安全規則規定，其駕駛行為自屬有過失。再者，因被告上開過失行為，始導
    致原告受有上開傷害，是原告所受傷害自與被告之過失行為具有相當因果關係，
    當不待言。此外，本院九十年度交易字第一○○號刑事判決同認被告確係過失傷
    害原告，業經本院調閱該案卷宗查核無訛，與本院上開所認相符，可資參照。
四、次按「因故意或過失，不法侵害他人之權利者，負損害賠償責任」、「不法侵害
    他人之身體或健康者，對於被害人因此喪失或減少勞動能力，或增加生活上之需
    要時，應負損害賠償責任」、「不法侵害他人之身體、健康、名譽、自由、信用
    、隱私、貞操，或不法侵害其他人格法益而情節重大者，被害人雖非財產上之損
    害，亦得請求賠償相當之金額」，民法第一百八十四條第一項前段、第一百九十
    三條第一項、第一百九十五條第一項前段分別定有明文。又「受僱人因執行職務
    ，不法侵害他人之權利者，由僱用人與行為人連帶負損害賠償責任。但選任受僱
    人及監督其職務之執行，已盡相當之注意或縱加以相當之注意而仍不免發生損害
    者，僱用人不負賠償責任」，民法第一百八十八條第一項則定有明文。查被告丁○○過失傷害原告，已如前述，原告若因此受有損害，自可請求被告丁○○賠償
    其所受之損害。再被告丁○○係受僱於被告富山公司，且係於執行職務時對原告
    為上述之不法侵害，故被告富山公司自應與被告丁○○負連帶損害賠償責任。茲
    就原告請求被告連帶賠償之各項損害分述如下：
  (一)醫療、背架、看護費用部分：
    查原告主張原告乙○○因本件車禍受有上述傷勢，自八十九年六月十日起至九十
    年二月二十三日止共支出醫藥費三萬二千四百四十五元；原告甲○○○因本件車
    禍受有上述傷勢，自八十九年六月十日至九十年九月七日共支出醫藥費五萬四千
    九百三十元之事實，業據原告提出醫療費用收據為證，並為被告所不爭執，應堪
    信為真實。又原告主張原告乙○○因受有上述傷勢，必須支出背架費用六千元之
    事實，業據原告提出統一發票乙紙為證，且經財團法人長庚紀念醫院高雄分院函
    覆本院表示為治療原告乙○○之傷勢，確有必要使用背架等情，有該醫院九十年
    十月十八日（九十）長庚院高字第三○三一號函在卷可稽，復為被告所不爭執，
    亦堪信為真實。本院審酌原告二人既因被告丁○○侵害其身體之行為而須分別支
    出上開醫療、背架費用，當係屬於被告應連帶負賠償責任之範圍（學說上認為此
    項支出與身體受損害之間具有「責任範圍之因果關係」，故屬損害賠償之範圍）
    ，且亦同係增加原告生活上之需要，依民法第一百八十四條第一項前段、第一百
    九十三條第一項規定，均可請求被告連帶賠償該費用金額。況依民法第二百十三
    條第三項關於損害賠償方法之規定，原告亦可要求被告連帶支付回復身體原狀所
    必要之費用，以代回復原狀，則醫藥費用、背架費用均屬回復原告身體原狀所必
    要之費用，原告當可請求被告連帶給付各該醫藥費用及背架費用。至原告主張原
    告甲○○○因上述傷勢須僱請看護照顧，自八十九年十二月起至九十一年三月止
    ，每月看護費用二萬元，共須支出三十二萬元之事實，業據原告提出外勞薪資給
    付及扣款明細及繳款單為據，被告固不爭執看護費用及看護期間，但辯稱該看護
    並非原告甲○○○所僱用，且看護費用係訴外人王昭婷支付，故原告請求被告給
    付該看護費用似屬無據云云。惟查，原告甲○○○休養期間均需他人照顧生活之
    事實，有上開醫院書函在卷可憑，故原告甲○○○因本件車禍所受之傷害，確有
    必要支出看護之費用，應堪認定。本院以為縱如被告所辯，即該看護並非原告甲○○○僱用，且看護費用並非原告甲○○○支付等情為真，但原告甲○○○既有
    必要受人看護以回復身體原狀，依民法第二百十三條第三項規定，縱其尚未（或
    並未）支出該項費用，其仍可請求被告連帶支付該項費用以代回復原狀。是原告
    甲○○○自可請求被告連帶給付上述看護費用，被告上開所辯委無足取。
  (二)工作損失部分：
    查原告乙○○因本件車禍，依醫囑須在家修養，乃遭扣薪及工作獎金合計共六萬
    七千八百九十八元之事實，業據原告提出診斷證明書一份為證，並經本院向原告
    乙○○所任職之台灣電力公司鳳山區營業處查詢屬實，有該營業處九十年九月二
    十八日鳳區人字第九○○九○四五○號函在卷可稽，並為被告所不爭執，應堪認
    屬真實。是以，原告乙○○上開工作損失與其身體受損害之間具有責任範圍之因
    果關係，被告自應連帶原告乙○○該工作損失。
  (三)勞動能力減少部分：
    查原告甲○○○係家庭主婦，並無任職其他工作，業據其陳明在卷。本院以為原
    告甲○○○雖無任職其他工作，固然不因被告丁○○之加害行為而減少實際所得
    ，但所謂勞動能力之喪失或減少係指勞動能力喪失或減少本身而言，並非限於實
    際所得之損失，故原告甲○○○若因被告丁○○之加害而受有勞動能力減少之損
    害，自可依民法第一百九十三條第一項訴請被告連帶賠償。又依民法第一百九十
    三條第一項命加害人一次支付賠償總額，以填補被害人所受喪失或減少勞動能力
    之損害，應先認定被害人因喪失或減少勞動能力而不能陸續取得之金額，按其日
    後本可陸續取得之時期，各照霍夫曼式計算法，扣除依法定利率計算之中間利息
    ，再以各時期之總數為加害人一次所應支付之賠償總額，始為允當，最高法院二
    十二年度上字第三五三號判例可資參照。故原告甲○○○請求被告於扣除中間利
    息後，為一次損害總額之連帶賠償，亦屬有據。查原告甲○○○因本件車禍受有
    左側膝關節撞擊挫傷併退化及左膝、左手腕瘀傷等傷害，經本院函請財團法人長
    庚紀念醫院高雄分院鑑定原告屬於勞工保險條例第五十三條規定之殘廢等級中之
    何種等級，該醫院鑑定原告上開傷勢符合勞工保險條例第五十三條所規定之第七
    級殘廢等級，有該醫院九十一年一月二十八日（九十一）長庚院高字第○○四一
    號函件乙紙在卷可佐。次查，原告係家庭主婦，並無其他工作，而上開醫院函覆
    本院謂原告左大腿肌肉嚴重萎縮，左膝關節疼痛，左下肢遺顯著運動障礙等情，
    同有上開函件在卷可按。本院審諸原告所受上情之傷勢，顯然業已影響其擔任家
    庭主婦之勞動能力，並參照學者所製作之勞工保險條例第五十三條附表之各殘廢
    等級喪失或減少勞動能力比率表所載，原告減少之勞動能力比率應可認係百分之
    六九點二一。依首開判例要旨，原告自可就其勞動能力之減少請求被告於扣除中
    間利息後，為一次損害總額之連帶賠償。又查，原告甲○○○係四十一年十月十
    三日生，業據原告陳明在卷，而本件車禍係發生於八十九年六月十日，至一般退
    休年齡即勞工強制退休年齡六十歲，尚有十二年四個月。本院審酌家庭主婦雖無
    任何實際收入，但因其從事家庭之管理工作，方能使其夫安心於外工作，進而促
    進家庭整體經濟之穩固與發展，故家庭主婦自具有相當之勞動能力，且其評價上
    亦應某程度與在外任職之夫為相類比。又本院審酌原告於傷害發生時，已將屆四
    十八歲，且其自陳係初中肄業，同時本院並參酌目前法定基本工資為一萬五千八
    百四十元，則評價原告勞動能力減少之損害，認為其每月之勞動收入為一萬五千
    八百四十元，應屬適宜。職是，原告請求被告連帶賠償之勞動能力減少損失額，
    按霍夫曼計算法扣除中間利息後，應為一百二十六萬一千七百九十八元（其計算
    式為15840【每月薪資】×69.21﹪【減少勞動能力比率】×115.00000000【共計
    十二年四個月即一百四十八個月之月別單利複式霍夫曼係數】＝0000000），原
    告依民法第一百九十三條第一項規定，請求被告連帶賠償一百五十萬零九百六十
    四元，於一百二十六萬一千七百九十八元之範圍內應屬有據，逾此範圍則屬無據
    。
  (四)精神慰撫金部分：
    查原告乙○○因本件車禍受有兩膝挫傷、左側脊椎第四節骨折併滑脫等傷害；原
    告甲○○○則受有左側膝關節撞擊挫傷併退化及左膝、左手腕瘀傷等傷害，已如
    前述。又原告二人因本件車禍而分別受有上開傷害，經本院向財團法人長庚紀念
    醫院高雄分院函詢該傷害對原告之影響，該醫院函覆略認：原告乙○○所受傷勢
    固有治癒機會，但是否影響日常生活及治療與否，仍須門診繼續觀察，且其於治
    療中須使用背架；原告甲○○○所受傷勢需長期復健，休養期間均需他人照顧生
    活起居，但恐怕無法恢復其日常生活等情，有該醫院九十年十月十八日（九十）
    長庚院高字第三○三一號函在卷可稽。是被告丁○○之加害行為業已造成原告二
    人身體上相當程度之損害，且原告乙○○於治療中須使用背架，於其工作上更顯
    不便與難耐，原告二人精神上所受痛苦之嚴重程度自係不言可喻。從而，原告所
    受痛苦雖非財產上之損害，但其依民法第一百九十五條第一項前段訴請被告各以
    相當金額連帶賠償，自屬有據。查原告乙○○係三十三年六月二十二日出生，高
    職畢業，任職於台灣電力公司鳳山區營運處，擔任電機線路裝修內線技術員，每
    月薪資為六萬二千九百元，原告甲○○○係四十一年十月十三日出生，初中肄業
    ，擔任家庭主婦；被告丁○○則係五十五年九月二十八日出生，高職畢業，擔任
    司機，每月收入三萬二千元至三萬三千元之間，名下無任何資產及負債，業據兩
    造到庭陳明在卷。又原告乙○○名下有一九九五年份之「MITSUBISHI」二三五○
    汽缸之自小客車一輛及六萬五千五百四十元之公司投資，八十八年度所申報之綜
    合所得為一百零八萬七千一百五十七元，原告甲○○○之名下則有台北市、高雄
    縣之房地各一筆及一百萬元之公司投資，八十八年度之綜合所得為一百七十七元
    ；被告富山公司之名下則有車輛十一輛，八十八年度所申報之綜合所得為四千二
    百五十一元，被告丁○○之名下則有高雄市之房地一筆，並無所得申報資料等情
    ，亦經本院向財政部台灣省南區國稅局高雄縣分局、屏東縣分局分別調取兩造歸
    戶財產查詢清單及各類所得資料查核明確，有財政部台灣省南區國稅局高雄縣分
    局九十年十一月一日南區國稅高縣資字第九○○三七六二三號函及屏東縣分局九
    十年十一月一日南區國稅屏縣密資字第九○○二○三一三號函暨附件各乙份在卷
    足憑。本院審酌原告二人所受痛苦程度及兩造之年齡、身分地位、工作所得、經
    濟狀況等各種情形，認被告應連帶賠償原告乙○○五十萬元、原告甲○○○三十
    萬元，尚屬公允。
五、至被告二人雖就本件債務不履行負連帶損害賠償責任，但就該損害賠償所衍生之
    遲延利息於法則無規定亦應連帶負責，是被告似應就其遲延給付各自負擔遲延利
    息。然則，就被告二人遲延給付未重疊之時期，僅有該遲延給付之被告應負遲延
    利息，則由該被告給付遲延利息固無問題。惟就被告二人遲延給付重疊之時期，
    被告二人依法均應負遲延責任，但其等同時所應負之遲延利息債務，均係本於被
    告二人所連帶負責之同一損害賠償債務而生，對原告而言，其遲延利息債權本僅
    有單一，僅因被告二人各自給付遲延而均生遲延利息債務，遂發生請求權之偶然
    競合，則一旦被告中之一人為全部給付，另一被告之遲延利息債務亦應隨同消滅
    ，故僅由任一被告為全部給付即可，而不應由被告二人重複給付，此即學理上所
    稱之「不真正連帶債務」。準此，被告丁○○於九十年四月三日收受起訴狀繕本
    ，而被告富山公司於九十年四月十一日收受起訴狀繕本，則於九十年四月四日起
    至九十年四月十一日止，僅有被告丁○○遲延給付，此時期之法定遲延利息自應
    由被告丁○○單獨給付；又自九十年四月十二日起，因被告二人均已負遲延給付
    之責，自均應自該日起至清償日止，給付原告法定遲延利息。惟如上說明，此時
    期之利息清償僅由被告中之任一人為之，即可滿足原告之利息債權，自不可請求
    被告二人均應給付該時期之遲延利息而重複得利。綜此，被告丁○○應給付原告
    自九十年四月四日起至同年月十一日止之遲延利息；被告丁○○「或」被告富山
    公司則應給付原告自九十年四月十二日起至清償日止之遲延利息。原告就此請求
    相同部分則屬有據，逾此部分之請求則屬無據。
六、綜上所述，因被告過失加害之行為，致原告分別受有前揭之損害，原告自可請求
    被告連帶賠償，總計被告應連帶賠償原告乙○○六十萬六千三百四十三元（
    32445  ＋6000＋67898＋500000＝606343），應連帶賠償原告甲○○○一百九十
    三萬六千七百二十八元（54930＋320000＋0000000＋300000＝0000000）。從而
    ，原告請求被告應連帶給付原告乙○○六十萬六千三百四十三元及被告丁○○應
    給付自九十年四月四日起至同年月十一日止，按年利率百分之五計算之利息，被
    告丁○○或被告富山公司則應給付自九十年四月十二日起至清償日止，按年利率
    百分之五計算之利息；又被告應連帶給付原告甲○○○一百九十三萬六千七百二
    十八元及被告丁○○應給付自九十年四月四日起至同年月十一日止，按年利率百
    分之五計算之利息，被告丁○○或被告富山公司則應給付自九十年四月十二日起
    至清償日止，按年利率百分之五計算之利息，洵屬有據，應予准許；逾此部分之
    請求則屬無據，應予駁回。
七、本判決原告勝訴部份，兩造均陳明願供擔保請准宣告假執行或免為假執行，核均
    無不合，爰分別酌定相當擔保金額准許之。又原告其餘假執行之聲請，因訴之駁
    回而失所依據，爰不予准許。
八、本件事證已臻明確，兩造其餘攻擊防禦方法及所提之證據，經審酌與本院前揭判
    斷不生影響，爰不另一一論述指駁，附此敘明。
九、結論：原告之訴為一部有理由，一部無理由，依民事訴訟法第七十九條但書、第
    八十五條第一項但書、第二項、第三百九十條第二項、第三百九十二條，判決如
    主文。
中　　　華　　　民　　　國　　九十一　　年　　　四　　　月　　二十九　　日
                              臺灣高雄地方法院民事第六庭
~B法　　　官　陳信旗
右為正本係照原本作成。
如不服本判決，應於送達後廿日內，向本院提出上訴狀並表明上訴理由，如於本判決
宣示後送達前提起上訴者，應於判決送達後十日內補提上訴理由書（須附繕本）。
中　　　華　　　民　　　國　　九十一　　年　　　四　　　月　　二十九　　日
~B法院書記官　梁  竫
